【裁判字號】    95,易,2251
【裁判日期】    951128
【裁判案由】    詐欺
【裁判全文】
臺灣臺北地方法院刑事判決              95年度易字第2251號
公  訴  人  臺灣臺北地方法院檢察署檢察官
被      告  丙○○
上列被告因詐欺案件，經檢察官提起公訴（95年度偵緝字第2288
號）及移送併辦（臺灣桃園地方法院檢察署95年度偵字第12743
號），於本院準備程序進行中，被告先就被訴事實為有罪之陳述
，經合議庭裁定行簡式審判程序，判決如下：
    主  文
丙○○幫助連續意圖為自己不法之所有，以詐術使人將本人之物
交付，處有期徒刑肆月，如易科罰金，以銀元佰元即新臺幣玖
佰元折算壹日。
    事  實
一、丙○○曾因竊盜、詐欺案件，經法院判刑確定並執行完畢在
    案，詎仍不知悔改，可預見將自己銀行帳戶存摺、金融卡、
    印鑑章及密碼提供他人使用，可能遭不詳之人利用遂行詐欺
    犯罪，而隱匿他人犯罪所得財物或財產利益之流向，竟因向
    姓名年籍不詳之人借款無力清償，遂同意以其名義開立帳戶
    供不詳之人使用以抵償其債務新臺幣（下同）3 萬元，乃基
    於幫助他人共同連續詐欺之未必故意，於民國94年4 月1 日
    前往臺灣中小企業銀行新店分行開立帳號00000000000 號帳
    戶後，旋將上開帳戶之金融卡、存摺、密碼等交付予該不詳
    之人使用。該不詳之人取得上開帳戶後，另由姓名年籍不詳
    之人基於意圖為自己不法所有之概括犯意，連續為下列犯行
    ：
  (一)先由不詳之人在報紙上刊登求職廣告，適有乙○○見該求職
    廣告而於94年6 月5 日某時撥打電話與姓名年籍不詳之成年
    女子聯絡，該女子即向乙○○偽稱：須匯6 千元保證金云云
    ，致乙○○陷於錯誤，而在嘉義市○○路郵局之自動櫃員機
    匯款6 千元至丙○○上開帳戶，並依該女子指示驅車前往嘉
    義縣斗六市圓環附近某旅館擬進行面試，但該女子又撥打電
    話向乙○○詐稱：另須匯1 萬5 千元置裝費、律師費云云，
    乙○○仍信以為真，又依指示至自動櫃員機操作匯款1 萬5
    千元至前揭丙○○帳戶，而受有財產上損害。嗣該女子向乙○○謊稱尚未收到款項云云，乙○○乃返家等候通知，翌日
    乙○○撥打電話欲與該女子聯繫未果，使知受騙。
  (二)又有不詳之人在報紙上刊登「寂寞女孩缺錢男，電話：0000
    000000」廣告，丁○○見此廣告即於94年6 月9 日某時撥打
    上開電話應徵牛郎工作，真實姓名年籍不詳、自稱「楊佩如
    」之女子向丁○○謊稱須先匯款6 萬元房間費云云，致丁○○陷於錯誤，於當日下午4 時16分許在自動櫃員機匯款6 萬
    元至丙○○上開帳戶，「楊佩如」繼向丁○○謊稱：須支付
    小姐之拆帳費用云云，丁○○仍陷於錯誤，又先後匯款5 筆
    ，其中3 筆於94年6 月10日晚間9 時許匯款1 萬2 千元、同
    日晚間10時許匯款4 萬8 千元、同日晚間11時許匯款5 萬元
    係匯入丙○○之前開帳戶內，因而受有財產上損害。
  (三)另在報紙上刊登「尋找異性朋友」之廣告，甲○○於94 年6
    月10日某時循此廣告與不詳女子聯繫，該女子謊稱：須先付
    款云云，致甲○○陷於錯誤，遂依其指示匯款2 萬元至丙○○上開帳戶，而受有財產上損害。嗣因電話無法聯絡，始知
    受騙。
  (四)嗣乙○○、丁○○所匯款項旋遭提領一空，而甲○○因驚覺
    受騙，立即申請凍結上開丙○○帳戶，始取回受騙款項，並
    報警處理，始悉上情。
二、案經甲○○、丁○○訴由臺北縣政府警察局新店分局移請臺
    灣臺北地方法院檢察署檢察官偵查起訴及臺灣桃園地方法院
    檢察署移送併辦，於本院準備程序進行中，丙○○先就被訴
    事實為有罪之陳述，經合議庭裁定行簡式審判程序。
    理  由
一、認定事實所憑之證據及理由：
    訊據被告丙○○於偵訊中及本院審理中均坦承於上開時、地
    開設帳戶並交予不詳之人使用，以抵償其積欠之債務等犯行
    不諱（見臺北地檢署95年度偵緝字第2288號卷第16頁），而
    被害人乙○○、丁○○、甲○○遭不詳女子詐騙之經過，亦
    據渠等於警詢及檢察事務官詢問時陳述綦詳（見臺北地檢署
    95年度偵字第7182號卷第26至27頁、第103 至104 頁、第10
    4 頁、桃園地檢署95年度偵字第10289 號卷第6 頁），核與
    被告在臺灣中小企業銀行新店分行開設帳戶之基本資料及交
    易明細表所示匯款時間、金額等情相符（見臺北地檢署95年
    度偵字第7182號卷第37至40頁），另有被害人丁○○提出之
    存款憑條2 紙、自動付款交易明細表及匯款執據各1 紙、甲○○提出之匯款回條1 紙附卷可稽（見桃園地檢署95年度偵
    字第10289 號卷第11至12頁、臺北地檢署95年度偵字第7182
    號卷第45頁），是被告任意性之自白，堪認與事實相符，應
    可採信。綜上，本案事證明確，被告以抵償3 萬元債務為代
    價，開設上開帳戶並交予不詳之數人用以遂行詐欺犯行，事
    證明確，應予依法論罪科刑。
二、論罪科刑之依據：
  (一)查被告行為後，刑法於94年1 月7 日修正通過，於94年2 月
    2 日公布，於95年7 月1 日施行，其中刪除刑法第56條，並
    修正第2 條、第30條、第33條、第41條等規定，罰金罰鍰提
    高標準條例第2 條亦於95年5 月17日修正刪除。按行為後法
    律有變更者，適用行為時之法律，但行為後之法律有利於行
    為人者，適用最有利於行為人之法律，現行刑法第2 條第1
    項訂有明文。此條規定乃與刑法第1 條罪刑法定主義契合，
    而貫徹法律禁止溯及既往原則，係規範行為後法律變更所生
    新舊法律比較適用之準據法，是刑法第2 條本身雖經修正，
    但刑法第2 條既屬適用法律之準據法，本身尚無比較新舊法
    之問題，應一律適用裁判時之現行刑法第2 條規定以決定適
    用之刑罰法律，先予辨明。又以本次刑法修正之比較新舊法
    ，應就罪刑有關之共犯、未遂犯、想像競合犯、牽連犯、連
    續犯、結合犯，以及累犯加重、自首減輕暨其他法定加減原
    因（如身分加減）與加減例等一切情形，綜其全部罪刑之結
    果而為比較，最高法院95年5 月23日著有95年度第8 次刑庭
    會議決議可資參照。經查：
  (1)刑法第339 條第1 項詐欺取財罪，法定刑得處銀元1 千元以
    下罰金，據修正後刑法施行法增訂第1 條之1 ：「中華民國
    94 年1月7 日刑法修正施行後，刑法分則編所定罰金之貨幣
    單位為新臺幣。94年1 月7 日刑法修正時，刑法分則編未修
    正之條文定有罰金者，自94年1 月7 日刑法修正施行後，就
    其所定數額提高為30倍。但72年6 月26日至94年1 月7 日新
    增或修正之條文，就其所定數額提高為3 倍」及刑法第33條
    第5 款修正為：「主刑之種類如下：五、罰金：新臺幣1 千
    元以上，以百元計算之」等規定，是依修正後之法律，刑法
    第339 條第1 項詐欺取財罪所得科處之罰金刑最高額維持不
    變，最低額則提高為新臺幣1 千元，是比較修正前、後之刑
    罰法律，自以被告行為時關於科處罰金刑之法律較有利於被
    告。
  (2)又刑法第56條連續犯之規定業於94年2 月2 日修正公布刪除
    ，是於新法修正施行後，被告之數犯罪行為，即須分論併罰
    。此刪除雖非犯罪構成要件之變更，但顯已影響行為人刑罰
    之法律效果，自屬法律有變更，依新法第2 條第1 項規定，
    比較新、舊法結果，仍應適用較有利於被告之行為時法律即
    舊法論以連續犯，此亦有最高法院95年度第8 次刑事庭會議
    決議參照。
  (3)而刑法第30條第1 項、第2 項修正前規定為：「幫助他人犯
    罪者，為從犯。雖他人不知幫助之情者，亦同。從犯之處罰
    ，得按正犯之刑減輕之」，修正後則為：「幫助他人實行犯
    罪行為者，為幫助犯。雖他人不知幫助知情者，亦同。幫助
    犯之處罰，得按正犯之刑減輕之」，係將「從犯」修正為「
    幫助犯」，並明示幫助犯之成立，應以被幫助者著手犯罪之
    實行，且具備違法性為必要，至於被幫助者是否具有有責性
    ，則不影響幫助犯之成立，而幫助犯之刑仍維持依正犯之刑
    減輕之效果，此有修正理由可資參照。基此，本案被告幫助
    他人所為之數詐欺犯行既均已既遂，則無論依照修正前或修
    正後刑法第30條第1 項、第2 項，對於被告並無有利不利之
    別，故應適用被告行為時即修正前之刑法第30條第1 項、第
    2 項論擬。
  (4)又查被告於行為時即94年2 月2 日修正公布前刑法第41條第
    1 項前段規定：「犯最重本刑為5 年以下有期徒刑以下之刑
    之罪，而受6 個月以下有期徒刑或拘役之宣告，因身體、教
    育、職業、家庭之關係或其他正當事由，執行顯有困難者，
    得以1 元以上3 元以下折算1 日，易科罰金」，又依95年5
    月17日修正前罰金罰鍰提高標準條例第2 條規定，就其原定
    數額提高為100 倍折算1 日，則被告行為時之易科罰金折算
    標準，應以銀元300 元折算1 日，經折算為新臺幣後，應以
    新臺幣900 元折算為1 日。惟94年2 月2 日修正公布之刑法
    第41條第1 項前段則規定：「犯最重本刑為5 年以下有期徒
    刑以下之刑之罪，而受6 個月以下有期徒刑或拘役之宣告者
    ，得以新臺幣1 千元、2 千元或3 千元折算1 日，易科罰金
    」。比較修正前後之易科罰金折算標準，以94年2 月2 日修
    正公布前之刑法規定，較有利於被告，則應依刑法第2 條第
    1 項前段，適用修正前刑法第41條第1 項前段規定，定其折
    算標準。
  (5)經綜合上述各條文修正前、後之比較，揆諸前揭最高法院決
    議及修正後刑法第2 條第1 項前段、後段規定之「從舊、從
    輕」原則，自應適用被告行為時之法律，即修正前刑法之相
    關規定及罰金罰鍰提高標準條例第1 條前段、第2 條規定，
    予以論處。
  (二)查被告僅交付存摺、金融卡及密碼等予姓名年籍不詳之人，
    而對其後姓名年籍不詳之女子之詐欺犯行提供助力，尚無共
    同實施詐欺犯行之犯意聯絡或行為分擔，亦即，被告所實施
    者，非屬詐欺犯行之構成要件行為，應為幫助犯。是核被告
    所為，係刑法第339 條第1 項詐欺取財罪之幫助犯，應依正
    犯之刑減輕之。又不詳之女子先後詐取被害人乙○○、丁○○、甲○○之財物，所犯罪名與犯罪構成要件相同，顯係基
    於概括犯意而為，應依修正前刑法第56條連續犯之規定，論
    以一罪。至據被害人乙○○、丁○○、甲○○所述之不詳女
    子，雖有利用被告出租之帳戶先後詐取財物，惟既未緝獲到
    案說明，究為一人化名單獨犯罪或為數人共同犯罪，無從認
    定，縱為數人犯罪，尚查無證據可證渠等有何犯意聯絡或行
    為分擔，況前述3 次詐欺行為，究屬偶發因素之隨機犯，或
    恃此維生之常業犯，亦無證據可資佐證。從而，應為有利被
    告之認定，就正犯部分，僅以一般詐欺罪論，而不以共同詐
    欺或常業詐欺罪相繩，附此說明。臺灣桃園地方法院檢察署
    檢察官移送併辦丁○○遭詐騙部分事實（95年度偵字第1274
    3 號），與起訴被告幫助不詳之人詐騙丁○○部分事實，核
    屬同一案件，本為起訴效力所及，本院自應併予審理。爰審
    酌被告前因竊盜、詐欺案件，經法院判刑確定並執行完畢在
    案，此有臺灣高等法院被告前案紀錄表在卷足考（見本院卷
    第25至30頁），竟仍不知悔改，其犯罪動機雖係受債務所迫
    ，但有造成社會大眾財物損失之危險，實際上亦導致乙○○
    、丁○○受有財產損害合計10萬2 千元均無從追回，惟被告
    於犯罪後尚能坦承犯行，表示悔意，目前已有正當工作及穩
    定收入等一切情狀，量處如主文之刑，並依修正前刑法第41
    條第1 項前段規定，諭知易科罰金之折算標準，以示懲儆。
據上論斷，應依刑事訴訟法第273 條之1 第1 項、第299 條第1
項前段，94年2 月2 日修正後刑法第2 條第1 項前段，94年2 月
2 日修正前刑法第30條第1 項、第2 項、第56條、第339 條第1
項、第41條第1 項前段，罰金罰鍰提高標準條例第1 條前段，95
年5 月17日修正前罰金罰鍰提高標準條例第2 條，現行法規所定
貨幣單位折算新臺幣條例第2 條，判決如主文。
本案經檢察官楊碧瑛到庭執行職務。
中    華    民    國    95    年    11    月    28    日
                  刑事第六庭  法  官  林晏如
上正本證明與原本無異。
如不服本判決，應於判決送達後10日內向本院提出上訴狀（應抄
附繕本）。告訴人或被害人如對於本判決不服者，應具備理由請
求檢察官上訴，其上訴期間之計算係以檢察官收受判決正本之日
期為準。
                              書記官  沈芳君
中    華    民    國    95    年    11    月    28    日
附錄本案論罪科刑法條全文：
中華民國刑法第339條
意圖為自己或第三人不法之所有，以詐術使人將本人或第三人之
物交付者，處5 年以下有期徒刑、拘役或科或併科1 千元以下罰
金。
以前項方法得財產上不法之利益或使第三人得之者，亦同。
前二項之未遂犯罰之。


司法院資訊處製作；財團法人民間司法改革基金會備份。
